臺灣高等法院臺南分院刑事判決
111年度上易字第126號
上  訴  人  臺灣嘉義地方檢察署檢察官
被      告  劉昰頡
上列上訴人因被告誹謗等案件，不服臺灣嘉義地方法院111年度
易字第44號中華民國111年1月27日第一審判決（起訴案號：臺灣
嘉義地方檢察署111年度偵字第24號），提起上訴，本院判決如
下：
    主  文
原判決撤銷，發回臺灣嘉義地方法院。
    理  由
一、原判決意旨略以：
  ㈠按案件由犯罪地或被告之住所、居所或所在地之法院管轄，
    刑事訴訟法第5條第1項定有明文。而所謂犯罪地，參照刑法
    第5條之規定，解釋上自應包括行為地與結果地兩者而言；
    惟有關網路犯罪管轄權之問題，有別於傳統犯罪地之認定，
    蓋網際網路不同於人類過去發展之各種網路系統（包括道路
    、語言、有線、無線傳播），藉由電腦超越國界快速聯繫之
    網路系統，一面壓縮相隔各處之人或機關之聯絡距離，一面
    擴大人類生存領域，產生新穎之虛擬空間。是故網路犯罪之
    管轄權在現實空間，即生爭議。在學說上有採廣義說、狹義
    說、折衷說及專設網路管轄法院等四說，若採廣義說，則單
    純在網路上設置網頁，提供資訊或廣告，只要某地藉由電腦
    連繫該網頁，該法院即取得管轄權，如此幾乎在世界各地均
    有可能成為犯罪地，此已涉及各國司法審判權之問題，且對
    當事人及法院均有不便。若採狹義之管轄說，強調行為人之
    住居所、或網頁主機設置之位置等傳統管轄，又似過於僵化
    。又我國尚未有採專設網路管轄法院，即便採之，實益不大
    ，亦緩不濟急，故今各國網路犯罪管轄權之通例，似宜採折
    衷之見解，亦即在尊重刑事訴訟法管轄權之傳統相關認定，
    避免當事人及法院之困擾外，尚應斟酌其他具體事件，如設
    置網頁、電子郵件主機所在地、傳輸資料主機放置地及其他
    有無實際交易地等相關情狀認定之。
　㈡經查，被告固供稱其居所在「苗栗縣○○鎮○○路○段00號0樓0」
    ，然發送上揭訊息之地點在其戶籍地「苗栗縣○○市○○里○○路
    0000號」，此有被告供述筆錄及其個人戶籍資料（完整姓名
    ）查詢結果1紙在卷可憑；又本案於111年1月17日繫屬原審
    時，被告並未羈押在原審轄區，此有臺灣高等法院被告前案
    紀錄表1份及臺灣嘉義地方檢察署111年1月14日嘉檢曉仁111
    偵24字第100號函上所蓋原審收案日期戳印附卷可稽；再者
    ，卷內亦無積極證據足認被告係在原審轄區上網登入前揭平
    台後，張貼前揭如起訴意旨所載之文字訊息，抑或該傳輸資
    料主機係架設在原審管轄區域內，是以，縱使告訴人陳英仙
    係在其位於嘉義縣○○市住處上網瀏覽上開留言內容，惟此乃
    事後發覺犯罪之問題，不能認為告訴人上網瀏覽上開留言內
    容地點為犯罪地或結果地。是被告之犯罪地(包括行為地及
    結果地)在苗栗縣或非本院管轄區域內。
  ㈢本件於檢察官提起本件公訴時，被告之住所地、所在地及犯
    罪地俱不在原審轄區內，原審法院並無管轄權，檢察官向原
    審提起公訴，於法不合。原審法院因認就本案被告之犯行並
    無管轄權，爰不經言詞辯論，諭知管轄錯誤之判決，並衡量
    被告於本案起訴時之住所及犯罪行為地俱在「苗栗縣○○市○○
    里○○路0000號」，為期審理調查之便，爰移送於有管轄權之
    臺灣苗栗地方法院等語。
二、檢察官上訴意旨略以：
  ㈠按案件由犯罪地或被告之住所、居所或所在地之法院管轄，
    刑事訴訟法第5條第1項定有明文。所謂犯罪地，參照刑法第
    4條規定，解釋上應包括行為地與結果地兩者而言（最高法
    院72年台上字第5894號判決意旨參照）。倘藉由電視、報紙
    之報導或透過網路將不實之文字、言論散布全國各地，使人
    名譽受損，各地均屬犯罪之結果地（最高法院90年度台聲字
    第18號、91年度台聲字第51號裁定、臺灣高等法院106年度
    上易字第842號、2718號判決、智慧財產法院106年度刑智上
    易字第5號判決意旨參照）。又即成犯與繼續犯之區分，繫
    於犯罪之構成要件行為是否包含時間繼續性之要件，分類之
    意義在於判斷犯罪行為終了、既未遂及伴之而來的幫助犯、
    中止犯等問題，與刑法第4條隔地犯區分犯罪行為與結果地
    之意涵與判斷應屬二事，原審判決以誹謗罪為即成犯即認犯
    罪行為地與結果地同一，似有誤解。
  ㈡就前開網路犯罪管轄權之具體情狀及判斷因素而言：本件被
    告與告訴人二人因感情糾紛而生爭執，因而涉嫌於民國110
    年7月10日下午2時53分許前某時及110年7月11日下午11時許
    前某時，基於恐嚇、公然侮辱及誹謗之犯意，在苗栗縣住處
    內，以手機及電腦連接網路，在「WEPLAY」(暱稱小頡頡、I
    D東山破麻)、「FACEBOOK」(暱稱劉頡)、「INSTAGRAM」(暱
    稱劉頡)、「FACETIME」(暱稱劉昰頡)各平台上，陸續張貼
    陳英仙照片，並留言「破麻、用你的擴大機掰去換吧」、「
    騙吃騙喝、髒東西、當初以為你心底善良...但我不會向(劉
    昰頡誤繕，應為像)你一樣到處來」、「讓妳精神崩潰」、
    「要報復妳，讓你體驗一下這種滋味」、「我操他媽妳怎麼
    對我，我加倍奉還」、「陳英仙」、「不想操妳而已，不然
    我講下去很傷妳」、「繼續用妳的臭鹹魚多拐幾個吧」、「
    真的沒人要，下面又有異味」、「幹，我忘了妳是狗才對」
    等文字之方式，經告訴人陳英仙在位於嘉義縣住家內，上網
    瀏覽始發現被告上開犯行，則揆諸上開判例及裁判意旨，應
    認告訴人於上址瀏覽而獲悉前揭誹謗、恐嚇文字之處所，係
    犯罪之「結果地」。
  ㈢誹謗行為，雖其行為係即成犯，一經發文，其犯罪行為即已 
    完成，惟因其誹謗行為而使告訴人名譽受損之「犯罪結果」
    ，則因前揭訊息繼續留存於網站上，隨時可供他人點閱瀏覽
    而持續發生，此雖非被告所為誹謗告訴人之「犯罪行為」，
    卻係因其行為所造成之「犯罪結果」，而此結果應係被告所
    得預見，並明知而有意使其發生，或至少為被告所得預見其
    發生，且其發生並不違背其本意，依前揭說明，自屬其犯罪
    行為之「結果地」，原審法院應有管轄權。故原判決以無管
    轄權為由，諭知管轄錯誤之判決，並移送臺灣苗栗地方法院
    ，容或未洽。為此，爰依法提起上訴，請將原判決撤銷，更
    為適當合法之判決等語。　　　
三、本院查：
　㈠按案件由犯罪地或被告之住所、居所或所在地之法院管轄，
    刑事訴訟法第5條第1項定有明文。而所謂犯罪地，參照刑法
    第4條之規定，解釋上自應包括行為地與結果地兩者而言（
    最高法院72年台上字第5894號判決意旨參照）。於網路揭露
    不實訊息而犯罪者，係利用電腦輸入一定之訊息，藉由網路
    傳遞該訊息，以遂行犯罪，舉凡有網路現代科技化設備之各
    個處所，均得收悉其傳播之訊息，範圍幾無遠弗屆，是其犯
    罪結果發生地，非如傳統一般犯罪，僅侷限於實際行為之特
    定區域（最高法院109年度台上字第5703號判決意旨參照）
    。又藉由「電視、報紙」之報導，將不實之言論散佈全國各
    地，使人名譽受損，各地均屬犯罪之結果地（最高法院90年
    度台聲字第18號、91年度台聲字第51號裁判意旨參照），是
    如行為人藉由「網路」散播或報導之方式，將不實之言論散
    佈全國各地，使他人名譽受損，則各該地亦均應屬犯罪之結
    果地，至為灼然。次按，刑法恐嚇罪係具體危險犯，亦為結
    果犯，以致生危害於安全為要件，固不以發生客觀上之危害
    為必要，然必其恐嚇致受加害之通知者心生恐怖，有不安之
    感覺而生安全上之危險與實害始足當之。於行為人之恐嚇行
    為產生足以損害公眾或他人之具體危險時，該危險可能產生
    之處所均應認為係結果發生地。此於行為人利用網路犯罪時
    ，因網際網路傳播無遠弗屆，應認該恐嚇之言論或電磁紀錄
    透過網路傳送至他處時，各該能透過網路設備而得以見聞該
    恐嚇之言論或電磁紀錄之地均屬犯罪結果發生地，是各該犯
    罪結果發生地之法院對此類恐嚇案件均有管轄權。
　㈡依本件起訴意旨所載，被告接續於民國110年7月10日下午2時
    53分許前某時、11日下午11時許前某時，在苗栗縣其戶籍地
    址（苗栗縣○○市○○里○○路0000號）內，不斷以手機及電腦連
    線網路，在「WEPLAY」（暱稱小頡頡、ID東山破麻）、「FA
    CEBOOK」（暱稱劉頡）、「FACETIME」（暱稱劉昰頡）各平
    台上，陸續張貼告訴人陳英仙照片，並留言如起訴書所載文
    字，以此方式，致告訴人心生畏懼，且該留言係指摘告訴人
    為私生活混亂私德不檢之人，使不特定公眾得以共見共聞，
    而公然侮辱告訴人，足生損害、誹謗告訴人之名譽；告訴人
    自得於其現住地即嘉義縣住處（詳細地址詳卷），上網瀏覽
    上開社群網站網頁留言內容，則無礙該等網站網頁經供閱覽
    被得知而為犯罪結果地。
　㈢本件檢察官起訴當時，被告之住、居所及所在地均非原審轄
    區，且依被告之供述，其發送上揭訊息之地點在其戶籍地「
    苗栗縣○○市○○里○○路0000號」，原審據此認檢察官起訴當時
    ，被告之住、居所及所在地乃至犯罪行為地均非原審轄區，
    固非無見。又雖被告所涉犯嫌屬即成犯，被告一經發文，其
    犯罪行為即已完成，惟因其行為而使告訴人心生畏懼及名譽
    受侵害之「犯罪結果」，則因前揭訊息繼續留存於網站上，
    隨時可供他人點閱瀏覽而持續發生，此雖非公然侮辱、恐嚇
    、加重誹謗之「犯罪行為」，卻係因其行為所造成之「犯罪
    結果」，而此結果應係被告所得預見，並明知而有意使其發
    生，或至少為被告所得預見其發生，且其發生並不違背其本
    意，依前揭說明，自屬被告原始犯罪計畫中之犯罪行為「結
    果地」。而依卷存證據資料，本案告訴人於警詢時即陳稱係
    在其位於嘉義縣太保市住處上網瀏覽上開留言內容（警卷第
    6頁），揆諸前揭說明，嘉義縣○○市即為被告散布上開訊息
    而公然侮辱、恐嚇、加重誹謗之結果發生地，亦屬本件被告
    被訴犯行之犯罪地。是參照前述法律規定及判決意旨，無論
    採取電腦犯罪管轄之廣義說、折衷說，告訴人所在之嘉義縣
    太保市可認為係本件被告散布加害生命、身體之訊息恐嚇、
    侮辱及加重誹謗等犯行之主要犯罪結果地。
　㈣再以本件之調查便利性為觀察，無論被告之住居所、或相關
    證據調查之內容，原審並非不便利法院，亦無侵害被告程序
    利益之虞。從而，臺灣嘉義地方法院對於被告本件犯罪，不
    能認無管轄權。原審僅以其轄區並非本件犯罪之「行為地」
    或「結果地」，認本件「犯罪地」非屬原審法院轄區而率為
    管轄錯誤之判決，實有未洽。檢察官上訴指摘原判決不當，
    為有理由，應由本院將原判決撤銷，發回原審法院另為適法
    之處理，並不經言詞辯論為之。
據上論斷，應依刑事訴訟法第369條第1項但書、第372條，判決
如主文。
中　　華　　民　　國　　111 　年　　3 　　月　　8 　　日
                  刑事第二庭    審判長法  官  陳珍如
                                      法  官  包梅真
                                      法  官  黃裕堯
以上正本證明與原本無異。
不得上訴。
　　　　　　　　　　　　　　　　　　　書記官  蔡孟芬 
中　　華　　民　　國　　111 　年　　3 　　月　　8 　　日